臺灣高等法院刑事判決　　　　　　　　　九十一年度交上更(一)字第二０號
　　上　訴　人
　　即　被　告　甲○○
右上訴人因業務過失致死案件，不服臺灣臺北地方法院八十八年度交訴字第八六號，
中華民國八十八年一月十九日第一審判決（起訴案號：臺灣臺北地方法院檢察署八十
六年度偵字第一九七六七號），提起上訴，經判決後，由最高法院發回更審，本院判
決如左：
    主    文
原判決撤銷。
甲○○從事業務之人，因業務上之過失致人於死，處有期徒刑陸月，如易科罰金以
佰元折算壹日。
    事    實
一、甲○○為三重客運股份有限公司司機，係從事駕駛業務之人，於民國八十六年七
    月三十一日中午十二時十五分許，駕駛車號ＦＥ－一七五號營業大客車，沿台北
    市○○○路○段由北往南方向行駛，行經該路段五十六號前之車牌欲靠站停車時
    ，本應注意減速慢行並注意車前狀況，而當時天候狀況良好，亦無不能注意之情
    事，竟疏未注意，撞倒亦疏於注意而站立於候車路段之道路上候車之顏朝梱，顏
    朝梱頭部遭受撞擊倒地，經送醫後，延至同年九月二十日晚間十時四十分，因外
    傷性顱腦部創傷，產生腦水腫及雙側大腦之鉤迴及小腦扁桃體疝脫而腦死。惟甲
    ○○於員警前往顏朝梱就醫之馬偕醫院處理時在場，自首伊為肇事人，並接受裁
    判。
二、案經被害人顏朝梱之配偶戊○○及其女顏素禎（現已更名為己○○）訴由台北市
    政府警察局中山分局報請台灣台北地方法院檢察署檢察官偵查起訴。
    理    由
一、訊據上訴人即被告甲○○矢口否認有右揭犯罪事實，辯稱：因事故發生地點站牌
    所在之人行道與路面有落差，被害人顏朝梱係因行走不慎而自行在被告之車前跌
    倒，被告之車輛並未撞及顏朝梱，被告當時車已停妥，正在賣票，係因乘客告知
    而下車查看，並將被害人送醫，當時被害人尚未昏迷，還自己爬起來，並向伊道
    謝，並說公車未撞到他，此有當時處理現場狀況之警員楊來助、丙○○及三名乘
    客可以作證云云。然查：
（一）被告於右揭時、地因行駛疏失駕車肇事撞擊被害人之事實，業據告訴人戊○○
      （死者之配偶）及己○○（死者之女兒）指述歷歷，核與台北市政府警察局中
      山分局道路交通事故調查報告表所載相符（見偵查卷第十頁），復有台北市車
      輛行車事故鑑定委員會八十七年三月二十四日北鑑審字第０三八九號鑑定意見
      書、台北市政府交通局八十七年七月四日北市交四字第八七二二０三三二００
      號車輛行車事故覆議意見書附卷可稽（見原審卷第四十一頁至第四十三頁、第
      五十八頁）；又被害人確係因頭部遭受撞擊，造成外傷性顱腦部創傷，產生腦
      水腫及雙側大腦之鉤迴及小腦扁桃體疝脫而腦死，造成其死亡之頭部創傷與被
      公車撞擊有因果關係，此有馬偕醫院診斷證明書、台灣高等法院檢察署法醫中
      心（八六）高檢醫鑑字第０七七０號鑑定書在卷可證（相驗卷第五十二頁至第
      六十二頁）。而法務部法醫研究所就前開解剖鑑定意見再以八十八年七月九日
      法醫所八八文理字第七六一號函覆本院研判意見以：「１、死者頭部之撞擊性
      傷害，主要分佈於頭部右側部，屬於頭部側面撞擊型態之傷害，而非一般老人
      家跌傷時常見的後腦撞擊性傷害。２、此種傷害亦屬於一種頭部加速度撞擊硬
      物的傷害，常會有嚴重的後果，與一般跌倒所致的後腦傷害有所不同。３、基
      於以上理由，無法認定死者頭部傷害為一般老人家跌倒時常見的後腦撞擊性傷
害。」（見本院八十八年交上訴字第二四號卷第一一四頁）。另據馬偕醫院為
      死者開刀之主治醫師蔣明富於本院前審到庭證稱死者所受之傷，應該是很大外
      力造成，不可能是老人家不慎跌倒所造成等語（見本院八十八年交上訴字第二
      四號卷第四十四頁背面），足見被害人之死亡與被告所駕駛之公車撞擊有因果
      關係，被告執稱其並無撞擊被害人云云，顯係卸責之詞，委不足採。
（二）至於被告所辯其公車並未撞及被害人，及證人丁○○、楊明珠二人證稱，被告
      所駕駛之大客車未撞及被害人顏朝梱云云。經查：
    １、證人楊明珠於本院前審證稱：「（法官問：事發後有二警員來？）有，當場
        的人都有告訴警方車沒撞到人」（本院交上訴字第二四號卷第一０四頁）。
        又稱：「（你的電話是留給警方或司機？）因當時乘客都說願幫司機作證他
        沒撞到人，故留電話給司機」等語（見同卷第一０四頁背面）。證人丁○○
        證稱：「當時警察有來，我們也告訴警察不是司機弄的」等語（本院交上訴
        字第二四號卷第一四五頁背面），但至現場處理之警員丙○○、楊來助於本
        院前審陳稱渠等抵達現場時「傷者已送醫」、「乘客均已走光」、「也沒有
        目擊證人」等語（本院前審卷第十八頁背面、四十二頁筆錄參照），被告於
        本院前審亦供稱：「警察約半小時後來．．，警察來時只剩我一人，乘客均
        離去，但證人（三人）有留電話給我，說必要時可通知他們，警察未到他們
        就離去了」等語（本院前審卷第一二九頁及同頁背面筆錄參照），所述並不
        一致，證人苟確實在場，何以與警員及被告所述有所出入，其證詞真實性，
        已有可疑，而無足採信。
    ２、況被告於警訊時供稱：「顏朝梱當時昏倒後，頭朝南位於我所駕駛ＦＥ－一
        七五號營業大客車之右前方凸鏡下（車與路緣間），我發見後便請旁人代打
        電話」等語（見偵字一九七六七號卷第三頁背面），又稱：「當時我在停車
        時，並未發見有人在車前，俟我停好車．．．，才有人跟我說車旁照後鏡下
        倒的一個人，我才下車查看．．．」等語（見同偵卷第四頁背面）。而證人
        丁○○於本院前審證稱：「．．．老先生（即被害人顏朝梱）倒下去我未看
        到，我在後面，公車進來時我有看到，我聽人說老先生倒下去了，當時車尚
        未來，後來車由遠處來，我過去看，一群人圍看老先生．．．」等語，又稱
      ：「（是否確定老先生倒下去時，車尚未來？）是的」等語（見本院交上訴
        字二四號卷第一四五頁）又證稱「（老先生倒下之位置如何？）老先生先倒
        下，公車才來，約距老先生有一公尺，他仰躺在人行道邊馬路上如附圖」等
        語（見本院前審卷第九三頁），此與被告於警訊所供不一，且苟如證人丁○
        ○所稱及所繪位置圖，則何以被害人倒於公車右前方照後鏡下？證人丁○○
        所證顯與事實不符，自不足採為有利被告事實之認定。
    ３、參酌卷附急診病歷上，就主訴部分記載「走路被公車撞」、「交通意外」（
        本院上訴審卷第五十二頁、相驗卷第六十六頁），八十六年七月三十一日被
        害人顏朝梱之急診護理記錄亦記載「．．．被公車撞，故由一一九抬入本院
        求治．．．衛教守衛先生聯絡family（即家屬）中」（本院上訴審卷第五十
        四頁），亦指被害人之受傷與車禍有關，再依負責記載護理紀錄之護士乙○
        ○於本院前審證稱：「（法官問：你記載被公車撞是依據何記載？）是問病
        人或其家屬所言。」「（法官問：紀錄上有記載請守衛聯絡家屬中？）對，
        應該是（家屬）還沒到。主訴欄是問病人或由其家屬說給我們寫的，若是一
        一九送進來，一一九人員會告訴我們，我會記載一一九人員告知，若都不明
        瞭，我們會寫我們所看到的狀況，至於發生原因我們就不寫了。」等語（本
        院上訴審卷第八十六至八十七頁）。本院調查中證人乙○○更證稱：「（走
        路被公車撞，故由一一九抬入本院求治之記載係根據什麼而記載？）病人告
        訴我們的」，「（此時病人意識是否清楚？）病人的意識是清楚的」，「（
        是否看到病歷首頁主訴部分記載走路被公車撞，才於護理紀錄上如此記載？
        ）不是，是我自己訊問病人的」等語（見本院九十一年五月三十日訊問筆錄
        ）。足認本件被害人係因遭公車所撞而送醫急救。
    綜上所述，證人楊明珠、丁○○所證公車未撞到被害人顏朝梱一節尚非真實，被
    告所辯其未撞及被害人云云，亦屬卸責飾詞，要無可採。
（三）被告為三重客運股份有限公司司機，係從事駕駛業務之人，事故發生時亦係為
      載客而駕駛公車，係於執行業務中而肇事。依道路交通安全規則第九十四條第
      三項之規定，汽車駕駛人原即負有應注意車前狀況，隨時採取必要之安全措施
      之義務，被告身為公車司機，理當對國人常有站立於車道上等候搭乘公車之情
      形知之甚詳，於靠站停車時，自應特別注意乘客所在位置，避免撞及乘客，且
      當時天候狀況良好，被告並無不能注意之狀況，詎竟疏未注意而肇事，雖被害
      人候車時疏於注意，站立於候車路段之道路上候車亦與有過失，但無解於被告
      之過失責任。又被告之過失行為與被害人之死亡間有相當因果關係。綜上論述
      ，本件事證明確，被告犯行堪予認定，依法應予論科。
二、核被告所為，係犯刑法第二百七十六條第二項之罪。又被告於犯罪後向台北市政
    府警察局中山分局自首，有該局製作之報案自首調查報告表一紙在卷可稽（原審
    卷第十一頁），依刑法第六十二條前段，減輕其刑。
三、原審以被告過失犯行明確，依法論科，固非無見，但查本件被害人於候車地點候
    車，本應站立於人行道上等候公車，其竟疏於注意安全，而站立於候車地點之道
    路邊緣，以致為公車所撞及，其應亦與有過失，原審未審酌及此，自有未洽，被
    告上訴否認有過失而指摘原判決不當，固無足取，惟原判決既有可議，即應予撤
    銷改判。爰審酌被告之過失程度，於犯罪後立即協助將傷者送醫，及配合檢警之
    偵查，惟迄今並未賠償被害人等一切情狀，量處有期徒刑陸月，如易科罰金以
    佰元折算壹日；又被告犯罪後，刑法第四十一條業於九十年一月四日修正，其第
    一條前段為「犯最重本刑為五年以下有期徒刑以下之刑之罪，而受六月以下有期
    徒刑或拘役之宣告，因身體、教育、職業、家庭之關係或其他正當事由，執行顯
    有困難者，得以一元以上三元以下折算一日，易科罰金。」並於同年月十日公佈
    施行，於同年月十二日生效，比較新舊法之規定，以修正後之新法對被告有利，
    依刑法第二條第一項前段之規定，自應適用裁判時之新法，諭知易科罰金之折算
    標準，附此敘明。
據上論斷，應依刑事訴訟法第三百六十九條第一項前段、第三百六十四條、第二百九
十九條第一項前段，刑法第二條第一項前段、第二百七十六條第二項、第六十二條前
段、第四十一條第一項，罰金罰鍰提高標準條例第一條前段、第二條，判決如主文。
本案經檢察官呂丁旺到庭執行職務。
中    華    民    國    九十一    年      八        月        六        日
                            臺灣高等法院刑事第十五庭
                                審判長法  官  房  阿  生
                                      法  官  雷  元  結
              法  官  蔡  光  治
右正本證明與原本無異。
如不服本判決應於收受送達後十日內向本院提出上訴書狀，其未敘述上訴之理由者並
得於提起上訴後十日內向本院補提理由書（均須按他造當事人之人數附繕本）。
                                      書記官  王  才  生
中    華    民    國      九十    年      八        月        十二      日
附錄本案論罪科刑法條：
刑法第二百七十六條
因過失致人於死者，處二年以下有期徒刑、拘役或二千元以下罰金。
從事業務之人，因業務上之過失犯前項之罪者，處五年以下有期徒刑或拘役，得併科
三千元以下罰金。
